ACORDAO-COMPLETO-2484540

ACÓRDÃO 8899/2021 ATA 22/2021 - PRIMEIRA CÂMARA

VISTOS, relatados e discutidos estes embargos de declaração opostos por Fernando Sérgio de Melo Portinho, em face do Acórdão 8423/2021-TCU-Primeira Câmara, que não conheceu do recurso de reconsideração interposto pelo ora embargante, por ser intempestivo e não apresentar fatos novos.
ACORDAM os Ministros do Tribunal de Contas da União, reunidos em sessão da Primeira Câmara, ante as razões expostas pelo Relator e com fundamento no art. 34 da Lei nº 8.443/1992, em:
9.1. conhecer dos embargos de declaração para, no mérito, rejeitá-los;
9.2. dar ciência desta deliberação ao recorrente.

Embargos de declaração opostos contra acórdão, apreciado por meio de relação, que não conheceu recurso de reconsideração interposto pelo embargante, por ser intempestivo e não apresentar fatos novos.

Primeira Câmara

Universidade Federal do Estado do Rio de Janeiro.

3. Recorrente: Fernando Sérgio de Melo Portinho (XXX.926.607-XX)

13.1. Ministros presentes: Walton Alencar Rodrigues (Presidente), Benjamin Zymler, Vital do Rêgo e Jorge Oliveira (Relator).
13.2. Ministros-Substitutos presentes: Augusto Sherman Cavalcanti e Weder de Oliveira.

JORGE OLIVEIRA

Ministro Jorge Oliveira.

Adoto como relatório os exatos termos dos embargos de declaração trazidos pelo recorrente.
"Fernando Sérgio de Melo Portinho, já devidamente qualificado nos autos da Tomada de Contas acima mencionada, vem, por meio de seus advogados que abaixo subscrevem, com fundamento no art. 34 da Lei Federal nº 8.443/92, interpor: EMBARGOS DE DECLARAÇÃO consubstanciada nos fatos e fundamentos que a seguir expõe: 
1. BREVE RESUMO DOS FATOS: Após apresentação de Defesa nos presentes Autos, foi proferido o acórdão nº 9355/2020, por meio do qual foram rejeitadas as razões de defesa apresentada, sendo o Sr. Fernando Portinho condenado ao pagamento de multa no valor de R$ 30.000,00 (trinta mil reais) , bem como ressarcimento ao erário do montante total recebido pela FURJ em razão do contrato sob análise. 
Em face deste R. Acordão foi protocolado Embargos de Declaração, os quais foram rejeitados pelo Acordão número 1724/2021. 
Ato contínuo, o Embargante protocolou Recurso de Reconsideração de forma tempestiva.
 No entanto, conforme se infere do Acordão de nº 8423/2021, tal recursou restou não conhecido, por supostamente restar intempestivo e não existirem fatos novos alegados no Recurso de Reconsideração. 
2. DA CONTRADIÇÃO 
2.1) DA NULIDADE DA NOTIFICAÇÃO DO CONSTESTANTE DO ACORDÃO Nº 1724/2021 O Acordão nº 8423/2021, salvo melhor juízo, é eivado do vício de contradição, na medida em que considera o Recurso de Reconsideração intempestivo, em contraste aos fatos ocorridos nos autos, em especial da ausência de regular notificação dos patronos do Embargante. 
Cumpre demonstrar a clara nulidade da citação do contestante do Acordão nº 1724/2021, julgado que inadmitiu os Embargos Declaratórios anteriormente opostos em face do julgamento de contas irregulares do Recorrente. 
Conforme se observa da carta com aviso de recebimento juntada aos autos na peça 108, o embargante teria sido notificado da deliberação que julgou os Embargos Declaratórios no dia 31 de março de 2021. 
Em que pese a correta descrição do endereço dos patronos do Embargante, a Notificação NÃO FOI ENTREGUE NO ENDEREÇO DESCRITO, CONFORME SE DEPREENDE DA ASSINATURA DO RECEBEDOR, PESSOA TOTALMENTE ESTRANHA AOS AUTOS, AOS REPRESENTES DO EMBARGANTE E AO ESCRITÓRIO DE ADVOCACIA QUE FUNCIONA NO ENDEREÇO INFORMADO. 
No referido mandado de Notificação, NÃO FOI SEQUER DESCRITO O NOME DO RECEBEDOR, BEM COMO SE ENCONTRA ILEGÍVEL O NOME E MATRÍCULA DO ENTREGADOR DO CORREIO. 
Tal pessoa, não identificável pela assinatura, não possuí qualquer relação com os patronos do Recorrente e com o escritório de advocacia que funciona no imóvel descrito na Notificação
 O endereço está correto, no entanto o recebedor da notificação é completo desconhecido dos patronos do Embargante, sequer sendo identificado pelo número do documento de identificação exposto na carta. 
INVIÁVEL CRER QUE A ASSINATURA DE PESSOA QUALQUER, COM A AUSÊNCIA DE NOME DO RECEBEDOR E AUSÊNCIA DE NOME DO ENTREGADOR SERIA SUFICIENTE PARA NOTIFICAR O RECORRENTE. 
É possível, ainda identificar rasura na data de entrega da Notificação, na medida em que parece indicar o dia 31 de março de 2021, no entanto encontra-se com flagrante rasura. 
Diante da ausência de regular Notificação, os representantes do Recorrente somente tiveram conhecimento do julgamento após compulsarem os Autos e se depararem com a referida ciência de comprovação, juntada aos autos na peça 108. 
Cumpre salientar que não se trata de assinatura do aviso de recebimento por pessoas estranha aos autos, mas por pessoas estranha a qualquer um dos representantes do Embargante e do endereço constante nos Autos. 
Diametralmente oposto, na Notificação do julgamento de contas irregulares (peça 86) , a Notificação foi recebida pela Sra. Paula Renata Coelho, conforme se infere da assinatura constante da peça 86. 
A supramencionada pessoa é funcionária do Escritório de Advocacia onde atuam os patronos do Embargante, na função de secretária. 
Em que pese haver o entendimento de que as Notificações devem se dar de forma pessoal aos patronos, o Embargante, de boa-fé, tomando conhecimento do julgamento, recorreu tempestivamente. 
Fácil perceber que, quando a Notificação foi regularmente recebida no Escritório profissional dos patronos da Requerente, o Recurso foi protocolado tempestivamente, inclusive antes da juntada da ciência de comunicação, como sempre foi feito nestes Autos. 
Assim, claramente se observa vício de citação e nulidade da Notificação, conforme jurisprudência do próprio Tribunal de Contas da União: 
TOMADA DE CONTAS ESPECIAL. EVENTO CULTURAL PARA INCENTIVAR O TURISMO. NÃO ENCAMINHAMENTO DOS DOCUMENTOS EXIGIDOS PARA A PRESTAÇÃO DE CONTAS. AUSÊNCIA DE NEXO DE CAUSALIDADE ENTRE AS DESPESAS EFETUADAS E OS RECURSOS REPASSADOS. EXCLUSÃO DO ROL DOS RESPONSÁVEIS DO EX-PREFEITO SIGNATÁRIO DO CONVÊNIO E DA EMPRESA CONTRATADA. IRREGULARIDADE DAS CONTAS DO EX-PREFEITO QUE GERIU OS RECURSOS REPASSADOS. DÉBITO E MULTA. RECURSO DE REVISÃO. NÃO PREENCHIMENTO DOS REQUISITOS ESPECÍFICOS DE ADMISSIBILIDADE. RECURSO NÃO CONHECIDO. VÍCIO DE CITAÇÃO. DECLARAÇÃO DE NULIDADE, EX OFFICIO, DA CONDENAÇÃO HAVIDA NOS AUTOS. RESTITUIÇÃO DO PROCESSO AO RELATOR A QUO. (TCU - TOMADA DE CONTAS ESPECIAL (TCE) : 00757920152, Relator: AROLDO CEDRAZ, Data de Julgamento: 29/04/2020, Plenário) 
Colaciona-se trecho da fundamentação da supramencionada tomada de Contas para demonstrar a necessária observância ao princípio do Devido Processo Legal: 
 (...) Por todo exposto, assiste razão ao recorrente. Senão vejamos. Em pesquisa realizada junto à base da Receita Federal em 24/8/2016, constava cadastrado como endereço do Sr. Raimundo Guedes dos Santos Av. Juscelino Kubitschck, 10, Centro, Japurá/AM (peça 5) . Com base nessa informação, o Ofício 1.179/2016-TCU/SECEX-PB foi expedido em 4/10/2016 (peça 9) e entregue no endereço mencionado, conforme Aviso de Recebimento acostado à peça 16. Nos termos do art. 179, inciso II, do Regimento Interno do TCU, o ato convocatório deve ser comprovadamente entregue no endereço destinatário: Art. 179. A citação, a audiência ou a notificação, bem como a comunicação de diligência e de rejeição de alegações de defesa, far-se-ão: II - mediante carta registrada, com aviso de recebimento que comprove a entrega no endereço do destinatário; Embora o AR tenha sido enviado ao endereço constante no banco de dados da Receita Federal, fonte de informação de fé pública, observa-se a ausência elementos essenciais à comprovação de entrega do ofício citatório. Não constam no AR a data de recebimento manuscrita do recebedor e a assinatura do entregador dos Correios. Verifica-se, também, que o carimbo da unidade de entrega do Correios encontra-se ilegível, inviabilizando determinar a data certa em que a correspondência foi entregue. Diante disso, não é possível afirmar que o ofício de citação foi efetivamente entregue ao destinatário. É nesse sentido o entendimento do Acórdão 3029/2013-TCU-Plenário, no qual o enunciado constante da Jurisprudência Selecionada apresentas os seguintes termos: O Aviso de Recebimento que não contempla todos os elementos essenciais a demonstrar a realização da entrega pelos Correios no endereço destinatário - como o carimbo dos Correios, a data de entrega e a assinatura do empregado que entregou a correspondência - não assegura que houve a efetiva realização da comunicação processual. Somente a aposição de assinatura do recebedor do ofício não é elemento bastante a garantir o regular chamamento do responsável aos autos. Diante da incerteza sobre a regular citação do recorrente e, por conseguinte, da existência de dúvida quanto à constituição da relação jurídica-processual, com vistas a prestigiar o devido processo legal, propõe-se declarar a nulidade da citação do Sr. Raimundo Guedes dos Santos. (grifo nosso) . (TCU - TOMADA DE CONTAS ESPECIAL (TCE) : 00757920152, Relator: AROLDO CEDRAZ, Data de Julgamento: 29/04/2020, Plenário) 
Portanto, em conformidade com jurisprudência do Tribunal de Contas da União, as seguintes nulidades podem ser elencadas:
 a) Assinatura ilegível de pessoa totalmente estranho aos patronos da Embargante e de qualquer pessoa que trabalhe no Escritório de advocacia constante do endereço informado na carta de Recebimento; 
b) Ausência de assinatura de nome legível do recebedor; 
c) Ausência de nome legível e número de matrícula legível do entregador do Correios; 
d) Ausência de clara identificação da data de entrega, na medida em que apresenta rasura. 	
Salvo melhor juízo, admitir tal Notificação como válida, violaria diametralmente o princípio do Devido Processo Legal, na medida em que pessoa completamente estranha ao local da Notificação recebeu o documento e, sequer, identificou-se, tornando impossível descobrir quem seria e o motivo pelo qual recebeu notificação direcionada a Escritório de Advocacia. 
Diante do acima exposto e da clara ausência de requisitos mínimos de validade da citação, requer que seja sanada a contradição supramencionada, para que seja analisado o Recuso de Reconsideração apresentado. 
3 - DA SEGUNDA CONTRADIÇÃO. DA APRESENTAÇÃO DE FATO NOVO. 
3.1) DOS FATOS NOVOS. PRECEDENTES DO TCU NOS CONVÊNIOS UNIRIO - FURJ (TC Processo 007.923/2016-3) - CONTAS ILIQUIDÁVEIS 
Pode ser visualizado, através da Leitura do Acordão Recorrido, nova contradição, medida em que restou afirmado a inexistência de fatos novos que permitiriam a análise do Recurso. 
Em que pese tal decisão, através de simples leitura das alegações de defesa do Embargante, é possível observar a existência de fatos novos alegados no Recurso de Reconsideração. Foram colacionados aos autos, precedentes do TCU em convênios idênticos, nos quais esta Corte de Contas entendeu por considerar as contas do Embargante iliquidáveis. 
Nos autos da Tomada de Contas nº Processo 007.923/2016-3, caso absolutamente semelhante a este, o Tribunal de Contas da União entendeu por considerar iliquidável as contas do Prof. Fernando Portinho, determinando o arquivamento do feito: 
115. Diante do exposto, submetemos os autos à consideração superior, propondo: I) com base no art. 211 do RI/TCU e nos termos do art. 1.º, inciso I, 20 e 21 da Lei n.º 8.443/1992 considerar iliquidáveis as contas do Sr. Fernando Sérgio de Melo Portinho (CPF XXX.926.607-XX) , do Sr. Luiz Carlos Dias da Costa (CPF XXX.481.707-XX) ; e da Fundação de Apoio à Universidade do Rio de Janeiro - FURJ (CNPJ 06.265.414/0001-29) , ordenando o seu trancamento, com o consequente arquivamento do feito. II) encaminhar aos responsáveis e ao Ministério da Educação cópia da decisão que vier a ser adotada. 
Frise-se, destarte, que nos autos da referida TCE Processo 007.923/2016-3, hipótese idêntica a estes autos, em sessão datada de 12.09.2017, as contas foram consideradas como iliquidáveis, sobretudo em razão do grande lapso temporal entre a execução do termo contratual e a instauração da Tomada de Contas. 
Mister esclarecer que são consideradas iliquidáveis as contas quando for verificada a ausência de pressupostos de constituição ou de desenvolvimento válido e regular do processo, conforme artigos 197 a 213 do Regimento Interno do Tribunal de Contas da União. 
Nesses casos, assim como decidiu acertadamente o TCU, na TCE Processo 007.923/2016-3, ocorrerá o trancamento por impossibilidade de julgamento e o consequente, arquivamento dos autos. 
A tal respeito, colaciona-se o seguinte julgado, desta Corte de Contas da União: 
"Ementa: Tomada de Contas Especial. Ausência de comprovação da regular aplicação da totalidade dos recursos de convênio. Inércia da administração na análise das contas. Contas iliquidáveis. 
1. Julgam-se iliquidáveis as contas e ordena-se o seu trancamento quando se torna materialmente impossível o julgamento de mérito. 
2. Há prejuízo aos princípios constitucionais da ampla defesa e do contraditório quando a inércia da Administração inviabiliza a apresentação de esclarecimentos por parte do responsável, mesmo o revel, por ter expirado o prazo previsto na Instrução Normativa da Secretaria do Tesouro Nacional nº 2, de 19 de abril de 1993, vigente à época, para a guarda de documentos comprobatórios de despesa por parte do convenente (cinco anos, contados da aprovação da prestação ou Tomada de Contas Especial, do gestor do órgão ou entidade concedente, relativa ao exercício da concessão) . 
3. A inércia da Administração Pública na análise da prestação de contas de recursos repassados no âmbito de convênios e na instauração da Tomada de Contas Especial, quando for o caso, é passível de responsabilização solidária pelos débitos que vierem a ser identificados, nos termos dos artigos 31 e 40 da Instrução Normativa da Secretaria do Tesouro Nacional nº 1, de 15 de janeiro de 1997 e 1º e 2º da Instrução Normativa do Tribunal de Constas da União nº 13, de 04 de dezembro de 1996 (Processo nº Processo 004.705/2005-4) . (Grifo nosso) 
No caso em tela, foi demonstrada a impossibilidade de julgamento em face deste Recorrente, tendo em vista a inviabilidade de apresentar defesa face o longo transcurso de tempo passado entre o fato narrado nos autos e a sua comunicação, qual seja, 8 anos. 
Note-se, ademais, que a falta de acesso aos documentos concernentes a um Contrato datado de 2006, caracteriza, de plano, cerceamento de sua defesa, por impedir a obtenção de dados indispensáveis ao esclarecimento dos fatos. Ademais, conforme já apurado nos autos, os documentos contábeis da época foram extraviados pelos sucessores do Recorrente, o que impede qualquer possiblidade de defesa do mesmo. 
Não se pode esperar, após tão longo tempo decorrido, que antigo Presidente seja capaz de obter provas e apresentar, de forma adequada, sua defesa. 
O que se vê, portanto, é que o fato novo trazido no recurso de reconsideração não foi analisado pelo acórdão embargado. 
4 - DOS PEDIDOS Diante do exposto, vem, respeitosamente, REQUERER o recebimento dos presentes Embargos de Declaração, para que seja sanada a contradição exposta e reformado o acórdão nº 1724/2021, determinado: 
a) O acolhimento da nulidade da Notificação do Acordão Nº 1724/2021, diante do flagrante ilegitimidade do recebedor e privilegiando-se o devido processo legal, para que o Recurso de Reconsideração seja analisado por este E. TCU. 
Subsidiariamente, caso não seja acolhida nulidade da citação anteriormente exposta, requer seja reconhecida a apresentação de fatos novos no Recurso de Reconsideração, para que sejam analisados e que as contas sejam consideradas iliquidáveis, com o trancamento e o consequente arquivamento do presente processo."
É o relatório.

Bruno Calixto Scelza (188.881/OAB-RJ).

Não atuou.

EMBARGOS DE DECLARAÇÃO. TOMADA DE CONTAS ESPECIAL. IRREGULARIDADES EM PRESTAÇÃO DE CONTAS DE RECURSOS DE CONVÊNIO. EMBARGOS OPOSTOS À DELIBERAÇÃO QUE NÃO CONHECEU RECURSO DE RECONSIDERAÇÃO. CONHECIMENTO. INEXISTÊNCIA DE CONTRADIÇÃO. REJEIÇÃO DOS EMBARGOS.

TOMADA DE CONTAS ESPECIAL (TCE)

não atuou

Esta tomada de contas especial foi instaurada pela Universidade Federal do Estado do Rio de Janeiro em razão de irregularidades na prestação de contas da aplicação de recursos de convênio, firmado entre aquela Instituição e a Fundação de Apoio à Universidade do Estado do Rio de Janeiro.
2.	O mencionado ajuste tinha como objeto o gerenciamento do Projeto de Extensão "Conexões de Saberes: Diálogos entre a Universidade e as Comunidades Populares", em articulação com o Programa Escola Aberta.
3.	Nesta oportunidade, examinam-se embargos de declaração opostos por Fernando Sergio de Melo Portinho ao Acórdão 8423/2021-TCU-Primeira Câmara, apreciado por meio de relação, que não conheceu seu recurso de reconsideração, por ser intempestivo e não apresentar fatos novos.
4.	O recorrente alega, em síntese, que o julgado incorreu em contradição "na medida em que considera o Recurso de Reconsideração intempestivo, em contraste aos fatos ocorridos nos autos, em especial da ausência da regular notificação dos patronos do embargante". Ainda segundo o embargante, o acórdão foi contraditório também por ter "afirmado a existência de fatos novos alegados no Recurso de Reconsideração".
5.	Pede que o Tribunal acolha a nulidade da notificação do Acórdão 1724/2021-TCU-Primeira Câmara e, subsidiariamente, requer seja reconhecida a apresentação de fatos novos por meio do recurso de reconsideração, "para que sejam analisados e que as contas sejam consideradas iliquidáveis, com o trancamento e o consequente arquivamento do presente processo."
6.	Em preliminar, observo que os embargos preenchem os requisitos de admissibilidade previstos no artigo 34, caput e § 1º, da Lei 8.443/1992, razão pela qual devem ser conhecidos.
7.	Indo ao mérito, oportuno sublinhar que os embargos de declaração têm por finalidade corrigir obscuridade, omissão ou contradição em deliberações deste Tribunal.  Creio não ser o caso deste apelo, eis que não é apontado, concretamente, qualquer um desses elementos.
8.	Oportuno destacar que o embargante, ainda que tenha alegado ter havido contradições no julgado, em verdade aponta, em primeiro lugar, nulidade na notificação do Acórdão 1724/2021-TCU-Primeira Câmara. Argumenta ainda que o Tribunal foi contraditório ao não reconhecer a presença de fatos novos no Recurso de Reconsideração.
9.	Em relação ao primeiro ponto, é de se ver que o embargante não nega que a notificação foi entregue no endereço correto, apenas que o recebedor não tinha 'legitimidade' para recebê-la.
10.	Nessa esteira, vale repisar, conforme registra enunciado de jurisprudência desta Corte, que "é válida a citação feita mediante carta registrada, com aviso de recebimento que comprove a entrega no endereço do destinatário. Para validade da comunicação processual não é necessário que o aviso de recebimento seja assinado pelo próprio destinatário".
11.	A propósito, esta matéria, inclusive, já foi apreciada pelo próprio Supremo Tribunal Federal, no Mandado de Segurança 25.816/DF, onde asseverou que "o inciso II do art. 179 do Regimento Interno do TCU é claro ao exigir apenas a comprovação da entrega no endereço do destinatário, bastando o aviso de recebimento simples".
12.	Quanto à alegação da presença de fatos novos, assinalo que, na instrução que fundamentou o acórdão embargado, o auditor registrou: "observa-se que o recorrente reitera argumentos apresentados em sede de defesa (peças 29 e 52) e examinados pela unidade técnica de origem na instrução de peças 61-63, corroborada pelo MPTCU (peça 64) e pelo acórdão recorrido (peça 65) . Não são, portanto, elementos novos."
13.	Creio, assim, restar claro que que o recorrente não trouxe elementos suficientes para a reforma da deliberação ora atacada, notadamente, pela via estreita dos embargos de declaração.
	Ante o exposto, VOTO no sentido de que este Tribunal adote o acórdão que ora submeto à deliberação deste colegiado.
TCU, Sala das Sessões, em 29 de junho de 2021.
JORGE OLIVEIRA 
Relator